---
title: "Código 1: Importar datos y generar descriptivos"
subtitle: "Ejemplos de PISA 2006, COLMEE workshop"
author: "dacarras"
date: 'Octubre 20, 2021'
output:
  html_document:
    theme: paper
    highlight: kate
    number_sections: true
    toc: true
    toc_float:
      collapsed: false
      smooth_scroll: false
    fig_width: 10 
    fig_height: 8 
---

<style>
  .main-container {
    max-width: 1600px !important;
  }
  .list-group-item.active, 
  .list-group-item.active:focus, 
  .list-group-item.active:hover {
    background-color: #373334;
  }
</style>



```{r setup, include=FALSE}
#------------------------------------------------------------------------------
# setup
#------------------------------------------------------------------------------

# knitr option
knitr::opts_chunk$set(dev = 'png')
options(knitr.kable.NA = '', digits = 2)

# request many decimals
options(digits = 9)

# remove all previous objects
rm(list = ls())

# set appropiate time zone via OlsonNames()
Sys.setenv(TZ="America/Santiago")
Sys.getenv("TZ")
Sys.time()

# fonts
Sys.setenv(LANG="en_US.UTF-8")

# load main library
library(dplyr)


# ---------------------------------------------------------
# get times
# ---------------------------------------------------------

start_time <- Sys.time()

```


# Librerías

## Librerías en uso para el presente código

```{r , echo=TRUE, warning=FALSE, eval = FALSE}

#------------------------------------------------------------------------------
# librerías
#------------------------------------------------------------------------------

# ---------------------------------------------------------
# librerías para este código
# ---------------------------------------------------------

install.packages('tidyverse')
# librería que instala diversar librería para el manejo de datos

install.packages('haven')     
# librería para abrir datos SPSS, STATA y SAS

install.packages('devtools')  
# librería para instalar librerias en desarollo

devtools::install_github("dacarras/r4sda") 
# librería experimental con funciones auxiliares al analisis de datos secundarios

install.packages("RALSA", dependencies = TRUE)
# librería para convertir datos de PISA 2006 a datos en formato R

install.packages("instvy")
# librería para estimar resultados con estudios de gran escala

install.packages("survey")
# librería para estimar resultados con estudios que incluyen muestras complejas

install.packages("srvyr")
# librería para estimar resultados con estudios que incluyen muestras complejas

install.packages("mitools")
# librería para combinar resultados de datos imputados

```

# Problema 1: Importación de datos

- Los archivos de PISA 2006 se encuentran en formato texto plano
- Para ser importados el usuario debiera emplear SPSS o SAS
- Estos datos pueden ser importados de manera manual, pero esto requiere que el usuario asigne los nombres de variables y otras propiedades a cada columna importada
- Una manera de resolver este problema es emplear la librería `RALSA`, la cual lee los syntax de SPSS y genera objetos en el entorno R ahorrando al usuario secundario el tiempo que implicaría realizar todo este trabajo de forma manual.


## Código 1: Importación de datos en texto plano

- Para resolver este problema empleamos la librería RALSA, en particular la función `RALSA::lsa.convert.data()`
- La secuencia de este código es la siguiente
  + Primero colocamos los archivos de PISA 2006 en una carpeta, en este caso en la carpeta:
    + `'/Users/d/Dropbox (Personal)/_data/PISA 2006/data/'`
    + En esta misma carpeta, incluimos los archivos SPSS que contienen los nombres y formatos de los archvios de texto plano
  + Segundo, específicamos los argumentos respectivos de la función
    + indicamos la carpeta que contiene los archivos de datos de PISA 2006 en `inp.folder`
    + indicamos la carpeta que alojará los archivos que se van a generar en `out.folder`
    + indicamos que los archivos que serán procesados son previos a 2015 con el argumento `PISApre15 = TRUE`
    + Finalmente ejecutamos el código.
  + Tercero, convertimos todos los archivos `Rdata` a `rds` de modo que puedan tomar cualquier nombre al ser abiertos.
  + Cuarto, inspreccionamos los archivos generados en la carpeta `rds_folder`


```{r, echo=TRUE}

# -----------------------------------------------------------------------------
# import all data
# -----------------------------------------------------------------------------

# -----------------------------------------------
# relative folder
# -----------------------------------------------

folder_within <- function(x){
paste0(tools::file_path_as_absolute(x),'/')
}

# Note: this requires to set the working directory to the current
#       folder in which is the r syntax folder.
#       it allows to open folder within the working directory.

# -----------------------------------------------
# location folder
# -----------------------------------------------

data_folder    <- folder_within(paste0(getwd(),'/data/'))
rds_folder     <- folder_within(paste0(getwd(),'/rds/'))

# -----------------------------------------------
# convert txt files into R data sets using RALSA
# -----------------------------------------------

RALSA::lsa.convert.data(
                 inp.folder = data_folder,
                 PISApre15 = TRUE, 
                 out.folder = rds_folder
                 )

# -----------------------------------------------
# check files
# -----------------------------------------------

list.files(rds_folder)

# -----------------------------------------------
# load data and save data in rds
# -----------------------------------------------

# schools data
load(paste0(rds_folder,'pisa2006_spss_school.RData'))

pisa2006_spss_school %>%
saveRDS(paste0(rds_folder,'pisa_2006_school.rds'))

# parents data
load(paste0(rds_folder,'pisa2006_spss_parent.RData'))

pisa2006_spss_parent %>%
saveRDS(paste0(rds_folder,'pisa_2006_parent.rds'))

# students data
load(paste0(rds_folder,'pisa2006_spss_student.RData'))

pisa2006_spss_student %>%
saveRDS(paste0(rds_folder,'pisa_2006_student.rds'))

# items score data
load(paste0(rds_folder,'pisa2006_spss_scored_cognitive_item.RData'))

pisa2006_spss_scored_cognitive_item %>%
saveRDS(paste0(rds_folder,'pisa_2006_scored_cognitive_item.rds'))

# items responses
load(paste0(rds_folder,'pisa2006_spss_cognitive_item.RData'))

pisa2006_spss_cognitive_item %>%
saveRDS(paste0(rds_folder,'pisa_2006_cognitive_item.rds'))

# -----------------------------------------------
# check rds generated files
# -----------------------------------------------

list.files(rds_folder) %>%
stringr::str_subset('.rds') %>%
knitr::kable()


```

# Problema 2: Descriptivos empleando valores plausibles

- Los valores plausibles son realizaciones de un modelo de respuesta condicionado
- Esto implica que son valores imputados basados en un modelo
- Como tales, se deben generar los cálculos con cada uno de estos valores plausibles
- Luego estas estimaciones requieren ser combinadas empleando las reglas de Rubin (1987)
- Lo anterior puede ser resuelto de al menos dos maneras:
  - Emplear una libreria diseñada para datos de gran escala capaz de procesar valores plausibles (e.g., instvy, RALSA)
  - Emplear una librería genérica que pueda interactual con `mitools` (e.g., survey)
- En el siguiente ejemplo ilustramos como emplear `instvy` y `survey`


# Percentiles (Table 2.1c, p28)

## intsvy

- https://cran.r-project.org/web/packages/intsvy/intsvy.pdf

```{r , echo=TRUE, warning=FALSE}

#------------------------------------------------------------------------------
# percentiles with pv variables
#------------------------------------------------------------------------------

#------------------------------------------------
# load data
#------------------------------------------------

library(dplyr)
pisa_2006_student <- readRDS(paste0(rds_folder, 'pisa_2006_student.rds')) %>%
                     dplyr::filter(COUNTRY %in% c(
                      'Uruguay'
                      ))

#------------------------------------------------
# get percentiles
#------------------------------------------------

percentile_1 <- intsvy::pisa.per.pv(
                    pvlabel = "SCIE",
                    per = c(5, 10, 25, 75, 90, 95),
                    by = "CNT", 
                    data = pisa_2006_student)

#------------------------------------------------
# display results
#------------------------------------------------

percentile_1 %>%
knitr::kable(., digits = c(0, 0, 0, 1))



```


## survey

- https://cran.r-project.org/web/packages/survey/survey.pdf

```{r , echo=TRUE, warning=FALSE}

#------------------------------------------------------------------------------
# percentiles with pv variables
#------------------------------------------------------------------------------

#------------------------------------------------
# create common clustering variables
#------------------------------------------------

data_example <- pisa_2006_student %>%
                dplyr::filter(COUNTRY == 'Uruguay') %>%
                mutate(id_j = as.numeric(as.factor(paste0(COUNTRY, "_", SCHOOLID)))) %>%
                mutate(id_i = seq(1:nrow(.)))

#------------------------------------------------
# separate plausible values
#------------------------------------------------

plausible_values <- dplyr::select(data_example, PV1SCIE, PV2SCIE, PV3SCIE, PV4SCIE, PV5SCIE)


non_plausible_values  <- dplyr::select(data_example, -one_of(names(plausible_values)))


# -----------------------------------------------
# create a data frame per plausible value
# -----------------------------------------------

data_1 <- non_plausible_values %>%
          dplyr::left_join(., dplyr::select(data_example, id_i, PV1SCIE), by = 'id_i') %>% 
          rename(scie = PV1SCIE)

data_2 <- non_plausible_values %>%
          dplyr::left_join(., dplyr::select(data_example, id_i, PV2SCIE), by = 'id_i') %>% 
          rename(scie = PV2SCIE)

data_3 <- non_plausible_values %>%
          dplyr::left_join(., dplyr::select(data_example, id_i, PV3SCIE), by = 'id_i') %>% 
          rename(scie = PV3SCIE)

data_4 <- non_plausible_values %>%
          dplyr::left_join(., dplyr::select(data_example, id_i, PV4SCIE), by = 'id_i') %>% 
          rename(scie = PV4SCIE)

data_5 <- non_plausible_values %>%
          dplyr::left_join(., dplyr::select(data_example, id_i, PV5SCIE), by = 'id_i') %>% 
          rename(scie = PV5SCIE)


#------------------------------------------------
# create a list of imputed data object
#------------------------------------------------

data_imputed <- mitools::imputationList(
                list(data_1, data_2, data_3, data_4, data_5)
                )


#------------------------------------------------
# specify survey design
#------------------------------------------------

library(survey)
data_svy <- survey::svrepdesign(
                data    = data_imputed,
                type    = 'Fay', 
                rho     = .5,
                weights = ~W_FSTUWT,
                repweights = "W_FSTR[0-9]+",
                combined.weights = TRUE
                )
#------------------------------------------------
# estimate percentiles with imputed data
#------------------------------------------------

percentiles_imp <- mitools::MIcombine(
                with(data_svy, 
                svyquantile(~scie, 
                  design=data_svy, 
                  quantile=c(.05, .10, .25, .75, .90, .95)
                    )
                  )
                )

#------------------------------------------------
# create table of estimates
#------------------------------------------------

percentile_2 <- summary(percentiles_imp) %>%
                tibble::rownames_to_column("percentiles") %>%
                dplyr::rename(scie = results, ,scie_se = se) %>%
                dplyr::select(percentiles, scie, scie_se)

# -----------------------------------------------
# display table
# -----------------------------------------------

knitr::kable(percentile_2, digits = 2)


```

# Problema 3: Descriptivos empleando variables categóricas

- Los cuestionarios de contexto incluyen diferentes variables categoricas
- En general, estas variables son dicotomizadas para expresar un porcentaje o proporción
- en el siguiente ejemplo emplearemos el grado de escolaridad máximo de los padres (`HISCED`)
- Los valores originales los vamos a dicotomizar para distinguir entre aquellos padres que poseen educación terciaria (ISCED 5 y 6), y el resto de los padres.
- Lo anterior puede ser resuelto de al menos dos maneras:
  - Emplear una libreria diseñada para datos de gran escala (e.g., instvy, RALSA)
  - Emplear una librería genérica, diseñada para estudios de muestras complejas (e.g., srvyr)
- En el siguiente ejemplo ilustramos como emplear `instvy` y `srvyr`

# Porcentajes (Table 4.7c, p141)

## intsvy

- https://cran.r-project.org/web/packages/intsvy/intsvy.pdf


```{r , echo=TRUE, warning=FALSE}

#------------------------------------------------------------------------------
# percentages
#------------------------------------------------------------------------------

#------------------------------------------------
# load data and create variables
#------------------------------------------------

library(dplyr)
pisa_2006_student <- readRDS(paste0(rds_folder, 'pisa_2006_student.rds')) %>%
                     dplyr::filter(COUNTRY %in% c(
                      'Uruguay'
                      )) %>%
                     mutate(ter = case_when(
                      as.numeric(HISCED) == 1 ~ 0,
                      as.numeric(HISCED) == 2 ~ 0,
                      as.numeric(HISCED) == 3 ~ 0,
                      as.numeric(HISCED) == 4 ~ 0,
                      as.numeric(HISCED) == 5 ~ 0,
                      as.numeric(HISCED) == 6 ~ 1,
                      as.numeric(HISCED) == 7 ~ 1
                      ))

#------------------------------------------------
# calculate percentages
#------------------------------------------------

percentage_1 <- intsvy::pisa.table(
                variable = 'ter', 
                by = 'CNT', 
                data = pisa_2006_student)

#------------------------------------------------
# display estimates
#------------------------------------------------

percentage_1 %>%
knitr::kable(., digits = c(0, 0, 0, 1, 1))


```

## srvyr

- https://cran.r-project.org/web/packages/srvyr/srvyr.pdf

```{r , echo=TRUE, warning=FALSE}

#------------------------------------------------------------------------------
# percentages
#------------------------------------------------------------------------------


#------------------------------------------------
# load data and create variables
#------------------------------------------------

library(dplyr)
pisa_2006_student <- readRDS(paste0(rds_folder, 'pisa_2006_student.rds')) %>%
                     dplyr::filter(COUNTRY %in% c(
                      'Uruguay'
                      )) %>%
                     mutate(ter = case_when(
                      as.numeric(HISCED) == 1 ~ 0,
                      as.numeric(HISCED) == 2 ~ 0,
                      as.numeric(HISCED) == 3 ~ 0,
                      as.numeric(HISCED) == 4 ~ 0,
                      as.numeric(HISCED) == 5 ~ 0,
                      as.numeric(HISCED) == 6 ~ 1,
                      as.numeric(HISCED) == 7 ~ 1
                      ))

#------------------------------------------------
# specify survey design
#------------------------------------------------

library(srvyr)
data_svy <- pisa_2006_student %>%
            r4sda::remove_labels() %>%
            as_survey_rep(type = 'Fay', 
            repweights = starts_with('W_FSTR'),
            weights = 'W_FSTUWT',
            combined_weights = TRUE,
            rho = .5,
            mse = TRUE)

#------------------------------------------------
# calculate percentages
#------------------------------------------------

percentage_2 <- data_svy %>%
             group_by(CNT) %>%
             summarize(
               e = survey_mean(ter, 
                   na.rm = TRUE,
                   vartype = c('se','ci'),
                   level = .95,
                   proportion = TRUE,
                   prop_method = 'logit')
               )

#------------------------------------------------
# display results
#------------------------------------------------

percentage_2 %>%
knitr::kable(., digits = c(0, 3, 3, 3, 3))


```



# Estimated times

```{r , echo=FALSE, include=FALSE}

# ---------------------------------------- 
# estimated times
# ---------------------------------------- 

# get current time
end_time <- Sys.time()

# create table
time_table <- data.frame(
  events = c('start', 'end'),
  times = c(start_time, end_time)
  )

# display time
knitr::kable(time_table, align = 'r') 

```



```{r , echo=TRUE}

# ---------------------------------------- 
# estimated times
# ---------------------------------------- 

difftime(end_time, start_time, units="mins")


```

